ACORDAO-COMPLETO-2390846

ACÓRDÃO 6327/2020 ATA 17/2020 - PRIMEIRA CÂMARA

VISTOS, relatados e discutidos estes autos de representação de interesse do Município de Cururupu/MA, formulada pela atual prefeita, Sra. Rosária de Fátima Chaves, contra o ex-gestor municipal, José Carlos de Almeida Júnior, e a empresa Vera Cruz Construções, dando ciência de que o Convênio 11395.7300001/13-003, com recursos do Fundo Municipal de Saúde, Programa Atenção Básica, objetivando a "Reforma do Centro de Saúde Barreiros", no valor de R$ 136.540,80, encontra-se inconcluso,
ACORDAM os Ministros do Tribunal de Contas da União, reunidos em Sessão Primeira Câmara, ante as razões expostas pelo Relator, em:
9.1. conhecer da presente representação, satisfeitos os requisitos de admissibilidade previstos nos arts. 235 e 237, inciso III, do Regimento Interno deste Tribunal;
9.2. dar ciência desta deliberação ao representante e ao Ministério da Saúde, informando-lhes que:
9.2.1. a inscrição e a baixa de responsável no cadastro de devedores da União e a suspensão da inadimplência nestes mesmos cadastros cabem, primariamente, à autoridade competente do órgão repassador dos recursos ou, nos casos não relacionados ao repasse de recursos e sim ao cumprimento de obrigações de outra natureza, aos órgãos/entidades responsáveis por alimentar e alterar os cadastros e sistemas que controlam tais obrigações, na forma dos arts. 3º, 4º e 15 da Instrução Normativa - TCU 71, de 28 de novembro de 2012, alterada pela Instrução Normativa - TCU 76, de 23 de novembro de 2016, a instauração de processo de tomada de contas especial; 
9.2.2. cabe ao município tentar reverter, junto aos órgãos/entidades competentes mencionados no item anterior, as situações de inadimplência/omissão que informa ao TCU no bojo de sua representação, mediante a adoção de providências no sentido de regularizar os registros dos dados municipais, podendo, na impossibilidade de fazê-lo, adotar, se o desejarem, as medidas judiciais ou administrativas julgadas cabíveis, com vistas a modificar sua situação junto aos sistemas/cadastros, de maneira a viabilizar eventual suspensão da restrição de repasse de recursos federais; e
9.3. arquivar o presente processo, com fundamento no art. 169, inciso II, do Regimento Interno do Tribunal.

Representação de interesse do Município de Cururupu/MA.

Primeira Câmara

Prefeitura Municipal de Cururupu - MA.

3. Representante: Rosária de Fátima Chaves (XXX.137.153-XX).

13.1. Ministros presentes: Walton Alencar Rodrigues (Presidente), Benjamin Zymler, Bruno Dantas e Vital do Rêgo.
13.2. Ministros-Substitutos presentes: Augusto Sherman Cavalcanti (Relator) e Weder de Oliveira.

AUGUSTO SHERMAN

A Secretaria de Controle Externo da Saúde (SecexSaúde) elaborou a instrução à peça 9, transcrita a seguir, a qual recebeu a aprovação do dirigente daquela unidade técnica (peça 10) .
"INTRODUÇÃO
	Cuidam os autos de representação de interesse do Município de Cururupu/MA, formulada pela atual prefeita, Sra. Rosária de Fátima Chaves, contra o ex-gestor municipal, José Carlos de Almeida Júnior, e a empresa Vera Cruz Construções, dando ciência de que o Convênio 11395.7300001/13-003, com recursos do Fundo Municipal de Saúde, Programa Atenção Básica, objetivando a 'Reforma do Centro de Saúde Barreiros', no valor de R$ 136.540,80, encontra-se inconcluso (peça 1, p. 1) .
EXAME DE ADMISSIBILIDADE
Inicialmente, deve-se registrar que a representação preenche os requisitos de admissibilidade constantes no art. 235 do Regimento Interno do TCU, haja vista a matéria ser de competência do Tribunal, referir-se a responsável sujeito a sua jurisdição, estar redigida em linguagem clara e objetiva, conter nome legível, qualificação e endereço do representante, bem como encontrar-se acompanhada do indício concernente à irregularidade ou ilegalidade.
Além disso, a Prefeita de Cururupu/MA possui legitimidade para representar ao Tribunal, consoante disposto no inciso III do art. 237 do RI/TCU.
Dessa forma, a representação poderá ser apurada, para fins de comprovar a sua procedência, nos termos do art. 234, § 2º, segunda parte, do Regimento Interno do TCU, aplicável às representações de acordo com o parágrafo único do art. 237 do mesmo RI/TCU. 
Nos termos do art. 106, caput e § 1º, da Resolução-TCU 259/2014, caso se façam presentes os requisitos de admissibilidade, a unidade técnica deverá realizar exame sumário acerca do risco para a unidade jurisdicionada, da materialidade e da relevância dos fatos noticiados na representação, observando as premissas indicadas na Instrução Normativa TCU 63/2010.
O risco inerente às inadimplências é alto, pois restringem a capacidade dos entes federados inadimplentes de firmar avenças com os órgãos e entidades da Administração Pública Federal. A relevância também é alta por se tratar de repasse de recursos federais com possíveis irregularidades que podem implicar em instauração de tomada de cotas especial. Já em relação à materialidade, pode-se dizer que o volume de recursos do convênio objeto desta representação (R$ 136.540,80) não é significativo.
Embora presentes os critérios de relevância e risco, estes não justificam, no presente caso, o custo do controle exercido por esta Corte, pois não é do TCU a responsabilidade primária para o tratamento da situação, sendo essa atribuição dos órgãos e entidades federais responsáveis por tratar das inadimplências noticiadas, conforme demonstrado na análise abaixo. 
Cabe, por fim, observar que, conforme item 19 do Anexo I da Portaria Segecex 12/2016, os fatos noticiados atendem a duas das premissas indicadas na Instrução Normativa TCU 63/2010 (risco e relevância) , devendo a unidade técnica submeter os autos ao relator com proposta de conhecimento da representação e de prosseguimento do processo nos termos do item 24 daquele anexo.
EXAME TÉCNICO
Em sua peça de representação a este Tribunal, o procurador nomeado pela municipalidade faz referência ao convênio relatado na introdução desta instrução, qual seja, o Convênio 11395.7300001/13-003, que recebeu recursos do Programa Atenção Básica, com objetivo de 'Reforma do Centro de Saúde Barreiros', no valor de R$ 136.540,80.
Sobre o tema, o outorgante tão somente relata, adicionalmente à informação do item 8 acima, que há um relatório do Sistema de Monitoramento de Obras - Sismob, datado de 4/12/2018, informando que a obra se encontra inconclusa e com atraso de mais de sessenta dias. E que é possível constatar que existem irregularidades na obra executada, sem que haja algum avanço, 'trazendo prejuízos imensuráveis ao Município de Cururupu, ante a inadimplência junto ao órgão' (peça 1, p. 1) .
Assevera que o município 'vem sendo bastante prejudicado com a omissão levada a efeito pelo ex-gestor, pois sua atitude acabou por impedir a atual administração receber recursos que já se encontram, inclusive, DISPONIBILIZADOS aos seus cofres' (peça 1, p. 2) .
Estão juntados como anexo, cópia do diploma expedido pelo juiz eleitoral nomeando a atual prefeita da municipalidade (peça 2) e cópias de dois 'Relatórios de Visita Técnica' e um 'Parecer Técnico Final' emitidos pela Fundação Nacional de Saúde - Funasa (peça 3) .
Ocorre que os referidos documentos emitidos pela Funasa se referem a outro convênio. O primeiro Relatório de Visita Técnica - Anexo III, indica trata-se do Convênio TC/PAC-26/2009, Processo de convênio 25100.043.491/2009-22 e Processo de projeto 25170.001.346/2008-60, celebrado entre a Funasa e a Prefeitura Municipal de Carurupu/MA, no valor total de R$ 947.368,42, sendo R$ 900.000,00 do concedente e R$ 47.368,42 de contrapartida, com objeto de 'execução de melhorias sanitárias domiciliares' e vigência entre 31/12/2009 e 23/2/2015 (peça 3, p. 1) .
Nesse Relatório de Visita Técnica - Anexo III, datado de 2/12/2013, consta que eram previstos 230 módulos sanitários, tendo sido executados 92 módulos, equivalente a 40% do objeto do convênio. O técnico da Funasa relata que as obras estavam sendo executadas no povoado Aquiles Lisboa, que ao chegar no local constatou que as obras estavam em andamento, sendo, por isso, favorável à liberação da segunda parcela do convênio (peça 3, p. 1-2) .
Consta da mesma peça um segundo Relatório de Visita Técnica, datado de 6/8/2014, no qual o mesmo técnico constata 'que as obras encontram-se paradas mesmo depois de ter sido pago a segunda parcela'. E que 'as situações construtivas verificadas anteriormente não foram sanadas, não foram feito (sic) conforme projeto técnico padrão FUNASA (Melhoria Sanitária Domiciliar Tipo 2) . Em fim (sic) não foram sanadas nenhuma das pendências construtivas, a placa de identificação não foi encontrada.' O relatório informa o mesmo percentual de execução de 40% verificado na primeira vistoria (peça 3, p. 5-6) .
Por fim, consta dessa peça um Parecer Técnico Final, assinado pelo mesmo técnico que realizou as visitas, datado de 19/11/2015, no qual é relatado que, apesar dos módulos sanitários estarem em funcionamento e atendendo à população, atingiu somente 40% de execução física, recomendando a aprovação da prestação de contas até esse percentual (peça 3, p. 4) .
Análise
Preliminarmente ao mérito específico destes autos, cabe relatar que o conteúdo informado pela prefeitura representante se enquadra em um padrão de comportamento adotado pelos munícipios maranhenses nos exercícios de 2017 e 2018, observado pela então Secex Maranhão em mais de duzentos processos e resultando em representação daquela Secex nos autos do TC Processo 033.582/2017-3.
Naquele processo de representação (TC Processo 033.582/2017-3) consta ter sido observado que os atuais gestores de municípios daquele Estado, objetivando possibilitar que os respectivos entes municipais continuem a receber transferências de outros entes da federação, em especial da União, autuam representações nesta Corte solicitando a suspensão dos registros de inadimplência desses municípios em cadastros e sistemas da União e/ou requerem a adoção de providências (mais comumente a instauração de tomada de contas especial) contra os ex-gestores supostamente responsáveis pelos mencionados inadimplementos.
As possíveis causas para esse padrão de comportamento estão relatadas naqueles autos (peça 6, p. 4-5, do TC Processo 033.582/2017-3) , não sendo relevantes para a análise em questão.
A análise empreendida pela unidade técnica naqueles autos demonstrou que se tratam de casos de inadimplências conhecidas pelos gestores municipais atuais mediante consultas nos sistemas administrados pelos órgãos federais responsáveis pela alimentação dos cadastros ou mediante o recebimento de ofícios provenientes desses mesmos órgãos federais, enviados aos municípios para notificá-los da necessidade de regularização da situação, e que, portanto, o próprio órgão federal competente sabe da inadimplência que está sendo comunicada ao TCU (peça 6, p. 7, do TC Processo 033.582/2017-3) .
Conclui, aquela análise, que é redundante o TCU se debruçar, de forma individualizada, sobre inúmeras representações para, ao final, determinar o encaminhamento do caso ao órgão federal competente.
Como proposta de encaminhamento, aquela unidade técnica propõe um tratamento consolidado que consiste em: a) aprovar a sistemática de tratamento das representações em questão naqueles autos, permitindo sua aplicação a todos os processos similares que se encontravam pendentes de instrução de mérito naquela então Secex-MA; b) prestar esclarecimentos a cada município representante, informando da responsabilidade que cabe a cada um; e c	) cientificar, das representações que lhes disserem respeito, os órgãos federais responsáveis ou, nos casos de inadimplências que não envolvem comprovadamente recursos federais, o Tribunal de Contas do Estado do Maranhão (peça 6, p. 8, do TC Processo 033.582/2017-3) .
No despacho, de relatoria do ministro Augusto Sherman, é ressaltado que (peça 8, p. 7-8, do TC Processo 033.582/2017-3) :
De fato, as comunicações aqui descritas, que o TCU tem recebido em grande quantidade, não têm o condão de conduzir a investigações ou outras providências produtivas. Em regra, não justificam a atuação do TCU antes do órgão repassador ou outro órgão federal competente para o controle primário do uso dos recursos transferidos e do cumprimento das obrigações aqui tratadas. Nem trazem fato novo útil às investigações de quem quer se seja. Assim, têm como consequência efetiva apenas a cientificação do TCU quanto aos fatos que noticiam, o que, a rigor, nem exigira resposta.
Aquele relator aprova a sistemática proposta pela unidade técnica, ressalvando que (peça 8, p. 8, do TC Processo 033.582/2017-3) : 
no que tange às comunicações relativas a transferências sujeitas à competência desta Corte, é suficiente a expedição de orientação aos municípios representantes acerca da necessidade de eles mesmos articularem com os órgãos federais competentes a adoção das providências de seu interesse, sem necessidade de que o Tribunal remeta a matéria diretamente às autoridades federais, visto que compete ao interessado fazê-lo.
As comunicações determinadas pelo relator foram realizadas e aqueles autos do TC Processo 033.582/2017-3 foram encerrados.
No caso específico destes autos, o conteúdo da peça de representação se encaixa no procedimento padrão observado pela então Secex-MA e acima descrito. Conforme relato no item 9 desta instrução, a atual prefeita se baseia em relatório do Sismob para informar a este Tribunal que a obra objeto do Convênio 11395.7300001/13-003 está abandonada, causando a inadimplência do município, e solicita que seja aberto procedimento administrativo para apurar a irregularidade.
Adicionalmente à isso, faz-se observar que os fatos relatados no ofício do procurador constituído da municipalidade são inconsistentes com os documentos por ele anexados, que se referem a outra avença, divergente da relatada no ofício. 
Diante do fato, foi realizada pesquisa nos sistemas informatizados do governo federal sobre as duas avenças.
A avença informada no anexo da peça de representação, qual seja o Convênio 26/2009, firmado entre a Funasa e a municipalidade para construção de módulos sanitários, foi encontrada no Portal da Transparência do governo federal (peça 6) .
Na consulta se observa que foram repassados R$ 630.000,00, do total de R$ 900.000,00 acordados, em três ordens bancárias entre 2011 e 2013. Apesar da consulta informar a situação de adimplência da avença, não é possível afirmar que a municipalidade devolveu a diferença recebida além dos 40% informados como executado pelo técnico da Funasa, ou ainda, se aumentou o percentual de execução  o após a data do último relatório anexado nestes autos.
Com relação ao Convênio 11395.7300001/13-003, em pesquisa no Sismob, sistema operado pelo Ministério da Saúde e acessado no endereço https://sismob.saude.gov.br/sismob2/#, somente para usuários cadastrados, extraiu-se um relatório denominado 'Informações da Proposta e da Obra' o qual informa que	 50% da obra em questão foram considerados executados. O valor total pactuado de R$ 136.540,80 foi repassado em duas ordens bancárias, sendo repassados 20% quando da aprovação da proposta em 13/10/2013 e os demais 80%, após parecer favorável datado de 30/5/2016, foram repassados na data de 30/12/2016 (peça 7, p. 5) . 
Desse relatório também consta que a atual gestão da municipalidade enviou ofício ao Ministério da Saúde, datado de 20/6/2017, solicitando prorrogação de prazo, pois 80% dos recursos repassados estavam em conta bancária e havia interesse na conclusão da obra. Um parecer, de 24/7/2017, solicita anexar plano de ação com cronograma de execução da obra (peça 7, p. 5-6 e 17) .
A consulta ao Sismob sinaliza que o órgão repassador está acompanhando o repasse e execução do programa, inclusive analisando pleito da atual gestão para finalizar a obra.
O Ministério da Saúde é o órgão repassador e detentor da competência primária para acompanhar o cumprimento das diretrizes pactuadas na proposta de execução de obras financiadas por meio de transferência fundo a fundo, nos termos do art. 12, inciso III, da Portaria GM/MS 381, de 6 de fevereiro de 2017:
Art. 12. O Ministério da Saúde promoverá o monitoramento amostral, periódico e 'in loco' das obras, por meio da ação integrada da área técnica com a Secretaria-Executiva, observando ainda:
I - constatada situação de impropriedade, o Ministério da Saúde deverá notificar eletronicamente o Estado, Distrito Federal ou Município, que disporá de prazo para saná-la;
II - persistindo a impropriedade, a Área Técnica elaborará relatório circunstanciado e promoverá a desabilitação da proposta em Portaria específica, devendo encaminhar para a Secretaria-Executiva para adoção de procedimentos cabíveis; e
III - em situações excepcionais, constatada situação em que cabe verificação no local da obra ou adoção de medidas adicionais com vistas ao alcance dos objetivos da Política ou do Programa, o Ministério da Saúde poderá providenciar ações integradas para saneamento da situação, observada a vigência de 48 (quarenta e oito) meses da proposta.
Ademais, na forma dos arts. 3º, 4º 15 da Instrução Normativa - TCU 71, de 28 de novembro de 2012, alterada pela Instrução Normativa - TCU 76, de 23 de novembro de 2016, a instauração de processo de tomada de contas especial, a inscrição e a baixa de responsável no cadastro de devedores da União e a suspensão da inadimplência nestes mesmos cadastros cabem, primariamente, à autoridade administrativa competente do órgão repassador dos recursos.
Dessa forma, e conforme relatado nesta instrução, o teor da representação ora sob análise se enquadra no padrão de comportamento tratado nos autos do TC Processo 033.582/2017-3. Nas duas avenças constantes da representação, a atual gestão da municipalidade tem conhecimento das irregularidades causadas pelo ex-gestor que resultam em obras paralisadas, sendo responsabilidade primária do município e do órgão repassador tratar do problema referente às inadimplências verificadas, não cabendo ao TCU superar etapas de controle para assumir diretamente a apuração e a resolução de cada caso.
Conforme citado naqueles referidos autos de representação, o TCU reiteradamente adota o mesmo tratamento para as representações dessa natureza, devolvendo a resolução do problema aos municípios, aos órgãos federais responsáveis ou, em alguns casos de não comprovação de utilização de recursos federais, ao respectivo Tribunal de Contas local competente para o assunto, deixando de adotar diretamente qualquer providência sobre os casos dessa natureza. O fundamento que se adota nesses casos, e que vale para o presente processo, é o de que não cabe ao TCU superar elos de controle e substituir a atuação dos órgãos federais e municípios no exercício de suas responsabilidades quanto à resolução dessas inadimplências.
Nesse sentido, nos termos do item 24, incisos I e IV, do Anexo I da Portaria Segecex 12/2016, propõe-se o conhecimento da representação, considerando-a parcialmente procedente, dando-se ciência ao Município de Cururupu/MA para a adoção de providências de suas alçadas, e o arquivamento do processo de acordo com o art. 169, inciso II, do Regimento Interno do TCU.
CONCLUSÃO
Conforme a análise promovida, satisfeitos os requisitos de admissibilidade previstos nos arts. 235 e 237 do Regimento Interno deste Tribunal, propõe-se conhecer da presente representação (itens 2-4 desta instrução) .
Nos termos do art. 106 da Resolução TCU 259/2014, foi realizado exame sumário acerca do risco para a unidade jurisdicionada, da materialidade dos recursos envolvidos e da relevância dos fatos noticiados na representação (item 5-7 desta instrução) .
Embora o exame sumário tenha indicado altos risco e relevância, estes não justificam, no presente caso, o custo do controle exercido por esta Corte, pois não é do TCU a responsabilidade primária para o tratamento das situações, sendo essa atribuição dos órgãos e entidades federais responsáveis por tratar das inadimplências noticiadas às peças 1 e 3 (itens 19-34 desta instrução) .
No entanto, conforme item 19 do Anexo I da Portaria Segecex 12/2016, os fatos noticiados atendem a duas das premissas indicadas na Instrução Normativa TCU 63/2010 (risco e relevância) , devendo a unidade técnica submeter os autos ao relator com proposta de conhecimento da representação e de prosseguimento do processo nos termos do item 24 daquele anexo
No mérito, conclui-se pela procedência parcial da presente representação, devendo as questões ora tratadas ser levadas ao conhecimento das unidades jurisdicionadas para a adoção das providências de sua alçada, na forma já determinada pelo TCU em representação abordando fatos similares, envolvendo mais de duzentos processos de municípios do Estado do Maranhão (TC Processo 033.582/2017-3) , com posterior arquivamento dos autos, de acordo com o art. 169, inciso II, do Regimento Interno do TCU.
INFORMAÇÕES ADICIONAIS
Cabe observar que, em consulta à base de processos deste Tribunal, na data de finalização desta instrução, existem oito outros processos tramitando neste Tribunal na mesma situação deste processo, em que a atual gestão da municipalidade de Cururupu/MA representa contra irregularidades em convênios para reforma ou construção de centros de saúde, causadas pelo ex-gestor e que resultam em obras paralisadas. Trata-se dos processos: TC Processo 007.737/2019-0, TC Processo 007.741/2019-7, TC Processo 007.749/2019-8, TC Processo 007.754.2019-1, TC Processo 007.760/2019-1, TC Processo 007.767/2019-6, TC Processo 012.553/2019-0 e TC Processo 012.557/2019-6, conforme cópia da tela de consulta à peça 8.
Em todos os nove autos, o procurador constituído pela municipalidade faz anexar ao seu ofício a mesma documentação relacionada ao Convênio 26/2009, a qual é incongruente com a avença tratada no corpo do ofício de representação, conforme relatado nos itens 12-15 desta instrução.
Considerando que todos os nove processos têm o mesmo padrão, pode-se adotar procedimento similar ao decidido no TC Processo 033.582/2017-3 (relato nos itens 16-24 desta instrução) , propondo-se apensar os demais oito processos a este para que seja expedido um único ofício de ciência ao município de Cururupu/MA, nos termos da proposta de encaminhamento em sequência nesta instrução. 
PROPOSTA DE ENCAMINHAMENTO
Ante todo o exposto, submetem-se os autos à consideração superior, propondo:
conhecer da presente representação, satisfeitos os requisitos de admissibilidade previstos nos arts. 235 e 237, inciso III, do Regimento Interno deste Tribunal, para, no mérito, considerá-la parcialmente procedente;
dar ciência da deliberação que vier a ser adotada ao Representante, informando-lhe que:
b.1) 	na forma dos arts. 3º, 4º e 15 da Instrução Normativa - TCU 71, de 28 de novembro de 2012, alterada pela Instrução Normativa - TCU 76, de 23 de novembro de 2016, a instauração de processo de tomada de contas especial, a inscrição e a baixa de responsável no cadastro de devedores da União e a suspensão da inadimplência nestes mesmos cadastros cabem, primariamente, à autoridade competente do órgão repassador dos recursos ou, nos casos não relacionados ao repasse de recursos e sim ao cumprimento de obrigações de outra natureza, aos órgãos/entidades responsáveis por alimentar e alterar os cadastros e sistemas que controlam tais obrigações; 
b.2) cabe ao município tentar reverter, junto aos órgãos/entidades competentes mencionados no item anterior, as situações de inadimplência/omissão que informa ao TCU no bojo de sua representação, mediante a adoção de providências no sentido de regularizar os registros dos dados municipais, podendo, na impossibilidade de fazê-lo, adotar, se o desejarem, as medidas judiciais ou administrativas julgadas cabíveis, com vistas a modificar sua situação junto aos sistemas/cadastros, de maneira a viabilizar eventual suspensão da restrição de repasse de recursos federais; 
o inteiro teor da deliberação pode ser consultado no endereço www.tcu.gov.br/acordaos; e
arquivar o presente processo, com fundamento no art. 169, inciso II, do Regimento Interno do Tribunal."
	É o relatório.

Pedro Durans Braid Ribeiro (OAB/MA-10255).

Não atuou.

REPRESENTAÇÃO. FUNASA. MUNICÍPIO DE CURURUPU/MA. CONHECIMENTO. PARCIALMENTE PROCEDENTE. CIÊNCIA. ARQUIVAR.

REPRESENTAÇÃO (REPR)

Secretaria de Controle Externo da Saúde (SecexSaúde).

Cuidam os autos de representação de interesse do Município de Cururupu/MA, formulada pela atual prefeita, Sra. Rosária de Fátima Chaves, contra o ex-gestor municipal, José Carlos de Almeida Júnior, e a empresa Vera Cruz Construções, dando ciência de que o Convênio 11395.7300001/13-003, com recursos do Fundo Municipal de Saúde, Programa Atenção Básica, objetivando a "Reforma do Centro de Saúde Barreiros", no valor de R$ 136.540,80, encontra-se inconcluso (peça 1, p. 1) .
2.	Inicialmente, deve-se registrar que a representação preenche os requisitos de admissibilidade constantes no art. 235 e art. 237, inciso III, do Regimento Interno do TCU.
3.	Em sua peça de representação a este Tribunal, o procurador nomeado pela municipalidade faz referência ao convênio relatado na introdução desta instrução, qual seja, o Convênio 11395.7300001/13-003, que recebeu recursos do Programa Atenção Básica, com objetivo de "Reforma do Centro de Saúde Barreiros", no valor de R$ 136.540,80.
4.	Na presente representação, o outorgante relata que há um relatório do Sistema de Monitoramento de Obras - Sismob, datado de 4/12/2018, informando que a obra se encontra inconclusa e com atraso de mais de sessenta dias. E que é possível constatar que existem irregularidades na obra executada, sem que haja algum avanço, "trazendo prejuízos imensuráveis ao Município de Cururupu, ante a inadimplência junto ao órgão" (peça 1, p. 1) .
5.	Assevera que o município "vem sendo bastante prejudicado com a omissão levada a efeito pelo ex-gestor, pois sua atitude acabou por impedir a atual administração de receber recursos que já se encontram, inclusive, disponibilizados aos seus cofres" (peça 1, p. 2) .
6.	A atual gestão da municipalidade de Cururupu/MA representou junto a este Tribunal oito outros processos em que o procurador constituído pela municipalidade faz anexar ao seu ofício a mesma documentação relacionada ao Convênio 26/2009, os quais foram apensados ao presente processo por racionalidade administrativa, conforme tabela abaixo:
	Processo
	Obra
	Valor (R$) 

	Processo 007.737/2019-0
	Ampliação do Centro de Saúde São Lucas
	R$ 109.200,00

	Processo 007.741/2019-7
	Reforma do Centro de Saúde Areia Branca
	R$ 130.756,00

	Processo 007.749/2019-8
	Ampliação do PS Valhamedeus
	R$ 114.150,00

	Processo 007.754/2019-1
	Ampliação da Unidade Básica de Saúde PS de Cacueira
	R$ 109.050,00

	Processo 007.760/2019-1
	Ampliação do Centro de Saúde Aquiles Lisboa
	R$ 109.350,00

	Processo 007.767/2019-6
	Construção da Unidade Básica de Saúde da Família Dr. Antonio Jorge Dino
	R$ 408.000,00

	Processo 012.553/2019-0
	Construção da Unidade Básica de Saúde da Família Dr. Achilles Lisboa - Jacaré
	R$ 408.000,00

	Processo 012.557/2019-6
	Ampliação do Centro de Saúde Maracujatiua
	R$ 115.950,00

7. 	Segundo a Secretaria de Controle Externo de Saúde (SecexSaúde) , os fatos relatados no ofício do procurador constituído da municipalidade são inconsistentes com os documentos por ele anexados, que se referem a outra avença, divergente da relatada no ofício.
8. 	A unidade técnica relata que o conteúdo informado pela prefeitura representante se enquadra em um padrão de comportamento adotado pelos munícipios maranhenses nos exercícios de 2017 e 2018, observado pela então Secex Maranhão em mais de duzentos processos e resultando em representação daquela Secex nos autos do TC Processo 033.582/2017-3.
9. 	De acordo com a SecexSaúde, naquele processo de representação (TC Processo 033.582/2017-3) consta ter sido observado que os atuais gestores de municípios daquele Estado, objetivando possibilitar que os respectivos entes municipais continuem a receber transferências de outros entes da federação, em especial da União, autuam representações nesta Corte solicitando a suspensão dos registros de inadimplência desses municípios em cadastros e sistemas da União e/ou requerem a adoção de providências (mais comumente a instauração de tomada de contas especial) contra os ex-gestores supostamente responsáveis pelos mencionados inadimplementos.
10.	As possíveis causas para esse padrão de comportamento estão relatadas naqueles autos (peça 6, p. 4-5, do TC Processo 033.582/2017-3) , não sendo relevantes para a análise em questão.
11.	Além disso, a SecexSaúde entendeu que o órgão repassador estaria acompanhando o repasse e execução do programa, inclusive analisando pleito da atual gestão para finalizar a obra.
12.	Nesse sentido, o Ministério da Saúde é o órgão repassador e detentor da competência primária para acompanhar o cumprimento das diretrizes pactuadas na proposta de execução de obras financiadas por meio de transferência fundo a fundo. Dessa forma, a unidade técnica propôs o conhecimento da representação, considerando-a parcialmente procedente, dando-se ciência ao Município de Cururupu/MA para a adoção de providências de suas alçadas, e o arquivamento do processo de acordo com o art. 169, inciso II, do Regimento Interno do TCU.
13.	Acolho, como razões de decidir, as análises e conclusões apresentadas pela unidade técnica na instrução transcrita para o relatório que precede este voto, incorporando às minhas razões de decidir.
14.	Embora o exame sumário tenha indicado altos risco e relevância, estes não justificam, no presente caso, o custo do controle exercido por esta Corte, pois não é do TCU a responsabilidade primária para o tratamento das situações, sendo essa atribuição dos órgãos e entidades federais responsáveis por tratar das inadimplências noticiadas às peças 1 e 3 dos autos.
15.	Nos termos do art. 12, inciso III, da Portaria GM/MS 381, de 6 de fevereiro de 2017:
Art. 12. O Ministério da Saúde promoverá o monitoramento amostral, periódico e "in loco" das obras, por meio da ação integrada da área técnica com a Secretaria-Executiva, observando ainda:
I - constatada situação de impropriedade, o Ministério da Saúde deverá notificar eletronicamente o Estado, Distrito Federal ou Município, que disporá de prazo para saná-la;
II - persistindo a impropriedade, a Área Técnica elaborará relatório circunstanciado e promoverá a desabilitação da proposta em Portaria específica, devendo encaminhar para a Secretaria-Executiva para adoção de procedimentos cabíveis; e
III - em situações excepcionais, constatada situação em que cabe verificação no local da obra ou adoção de medidas adicionais com vistas ao alcance dos objetivos da Política ou do Programa, o Ministério da Saúde poderá providenciar ações integradas para saneamento da situação, observada a vigência de 48 (quarenta e oito) meses da proposta.
16.	Ademais, na forma dos arts. 3º, 4º 15 da Instrução Normativa - TCU 71, de 28 de novembro de 2012, alterada pela Instrução Normativa - TCU 76, de 23 de novembro de 2016, a instauração de processo de tomada de contas especial, a inscrição e a baixa de responsável no cadastro de devedores da União e a suspensão da inadimplência nestes mesmos cadastros cabem, primariamente, à autoridade administrativa competente do órgão repassador dos recursos.
17.	Dessa forma, e conforme relatado na instrução da unidade técnica deste Tribunal, o teor da representação ora sob análise se enquadra no padrão de comportamento tratado nos autos do TC Processo 033.582/2017-3. Nas duas avenças constantes da representação, a atual gestão da municipalidade tem conhecimento das irregularidades causadas pelo ex-gestor que resultam em obras paralisadas, sendo responsabilidade primária do município e do órgão repassador tratar do problema referente às inadimplências verificadas, não cabendo ao TCU superar etapas de controle para assumir diretamente a apuração e a resolução de cada caso.
18.	Conforme citado no referido processo retro, o TCU reiteradamente adota o mesmo tratamento para as representações dessa natureza, devolvendo a resolução do problema aos municípios, aos órgãos federais responsáveis ou, em alguns casos de não comprovação de utilização de recursos federais, ao respectivo Tribunal de Contas local competente para o assunto, deixando de adotar diretamente qualquer providência sobre os casos dessa natureza. O fundamento que se adota nesses casos, e que vale para o presente processo, é o de que não cabe ao TCU superar elos de controle e substituir a atuação dos órgãos federais e municípios no exercício de suas responsabilidades quanto à resolução dessas inadimplências.
19.	Dessa forma, proponho o conhecimento da representação e o encaminhamento de ciências ao representante e ao Ministério da Saúde, para a adoção das providências de sua alçada, de forma semelhante à adotada pelo TCU em representação abordando fatos similares, envolvendo mais de duzentos processos de municípios do Estado do Maranhão (TC Processo 033.582/2017-3) , com posterior arquivamento dos autos, de acordo com o art. 169, inciso II, do Regimento Interno do TCU.
Ante o exposto, manifesto-me por que o Tribunal aprove o acórdão que ora submeto à deliberação deste Colegiado.
TCU, Sala das Sessões Ministro Luciano Brandão Alves de Souza, em 2 de junho de 2020.
AUGUSTO SHERMAN CAVALCANTI 
Relator